最高法院民事判決　　　　　　　　　　　　　　　八十六年度台上字第二三九九號
　　上　訴　人　丙○○
　　法定代理人　胡勝達
　　訴訟代理人　邱永祥律師
　　被 上訴 人　甲○○
　　　　　　　　乙○○
　　　　　　　　鄭　呆
　　　　　　　　鄭憲宗
　　共　　　同
　　訴訟代理人　邱俊哲律師
右當事人間請求給付分配款事件，上訴人對於中華民國八十五年八月十三日台灣高等
法院第二審更審判決（八十五年上更(一)字第七二號），提起上訴，本院判決如左：
    主  文
原判決廢棄，發回台灣高等法院。
    理  由
本件上訴人主張：伊祖先鄭配為祭祀公業鄭乾元傳恩派下之一員。依該祭祀公業管理
組織規約第七條之規定，傳恩派下對於祭祀公業鄭乾元名下財產享有一四○分之三八
權利。鄭配為傳恩派下十二柱房之一，對於傳恩派下所得分配祭祀公業財產有十二分
之一之權利。鄭配派下分為二支，長男鄭興、次男鄭財，鄭財之孫鄭金定為鄭財派下
唯一之派下員，享有鄭配所得分配財產之二分之一。鄭金定死亡後，遺有三女，無男
性子嗣。伊父胡勝達同意入贅鄭家，與（鄭金定之女）鄭素玲結婚，並生育伊以傳鄭
家香火。依前開祭祀公業管理組識規約第六條第四款之約定，伊已取得祭祀公業鄭乾
元派下員之資格，且伊之派下權業經法院判決確定，自得享有祭祀公業鄭乾元名下財
產之分配請求權。而祭祀公業鄭乾元名下所有坐落台北市○○區○○段一小段一○五
之一號土地經政府徵收，所得補償費由主任管理委員鄭顯成按規約比例撥與傳恩派下
代表即被上訴人四人。詎被上訴人竟故意隱瞞不告知於伊，且拒絕交付分配款等情。
爰依委任契約及侵權行為法律關係，求為命被上訴人連帶給付新台幣（下同）四百十
五萬元及其法定遲延利息之判決。
被上訴人則以：依祭祀公業鄭乾元管理組織規約第二十四條第一款，傳恩派下在本公
業派下員全員名冊記載無論若干名，採繼往傳來慣例之房數，分享權利負擔義務。然
祭祀公業鄭乾元繼往傳來慣例，並無鄭金定之房份，鄭金定之直系血親卑親屬男性冠
鄭姓者，亦無房份存在，故上訴人不得分配祭祀公業鄭乾元名下之財產。且繼往傳來
之慣例，負有祭祀及其他義務者，始得分享權利。縱上訴人係鄭金定之直系血親卑親
屬之男性冠鄭姓者，然上訴人及其法定代理人均未盡祭祀及其他相關義務，自不得主
張享有祭祀公業財產分配之權利。又本件土地係八十一年三月間被徵收，而上訴人於
八十一年九月二十二日申請登記以準正入籍，至八十三年三月間始經最高法院判決確
定為傳恩派下員之一，而該徵收補償費應發放給鄭配柱房部分之八百三十萬元，早於
八十一年六月十二日發放給訴外人鄭勝雄等人。伊並非受上訴人委託而保管系爭款項
，亦非受公業主任管理委員鄭顯成之委任將徵收款項發放於傳恩派下子孫，而係依本
公業管理組織規約之規定及執行該公業會員大會處分該項財產之議決而代勞轉交發放
，無民法第二百六十九條第一項及同法第五百三十九條規定之適用，上訴人請求非有
理由等語，資為抗辯。
原審維持第一審所為上訴人敗訴之判決，駁回其上訴，無非以：本件祭祀公業鄭乾元
之管理組織規約對於派下員間權利義務關係既有特約，則有關祭祀公業鄭乾元財產之
處分，自應依該特約之規定，而上開管理組織規約第十八條第一項第四款規定，財產
之處分附帶事項之審議為該公業會員大會之職權。是有關政府徵收祭祀公業鄭乾元之
土地後，所發放之補償費，是否分配，如何分配自屬有關祭祀公業財產之處分，依前
揭管理組織規約之特約，須由會員大會審議，並依上開管理組織規約第二十三條之規
定議決後，始由祭祀公業鄭乾元管理委員會之主任管理委員執行。祭祀公業主任管理
委員鄭顯成即係依會員大會之決議及規約第二十四條之規定，執行發放派下員應得之
分配款。查政府於八十一年三月間徵收祭祀公業鄭乾元之前開土地時，被上訴人尚不
知上訴人為派下員，直至同年九月二十二日上訴人始以非婚生子辦理準正入籍，嗣於
八十三年三月三十一日經最高法院判決確定上訴人有派下權。該補償費之分配款被上
訴人已早於八十一年六月十二日依祭祀公業會員大會之決議發放完畢，有派下員鄭勝
雄出具之證明書及鄭勝雄華南商業銀行活期儲蓄存款存摺足憑（原審更一字卷七八、
七九頁）。被上訴人僅係為管理人鄭顯成代勞發放徵收補償費，既非公業之管理人，
自屬無權且無從追溯發放系爭補償費予上訴人。被上訴人否認其間存有委任關係，上
訴人自承除此之外，並無其他任何證據可資證明管理人鄭顯成與被上訴人間有委任關
係，而被上訴人縱為鄭顯成代勞轉交與派下員，亦僅屬鄭顯成之使用人而已，尚難憑
此認定被上訴人與鄭顯成間有委任關係。上訴人所提出之八十一年六月七日祭祀公業
鄭祖敦派下員大會會議紀錄，並非祭祀公業鄭乾元或傳恩派下全體派下員之會員大會
會議紀錄，該會議亦未決議將鄭配柱房之八百三十萬元，其中二分之一即四百一十五
萬元分發給上訴人，且無一語提及委任被上訴人四人處理發放補償費分配款事務，自
難憑此會議認定傳恩派下員與被上訴人間有委任關係，此外上訴人並無其他證據足以
證明被上訴人與傳恩派下員間有委任關係存在，自不發生委任契約或第三人契約之問
題。上訴人主張委任關係依民法第五百三十九條規定請求被上訴人連帶給付四百一十
五萬元及法定遲延利息，於法尚屬無據。次查鄭金定為傳恩一房所傳直系血親卑親屬
之男性，為祭祀公業鄭乾元之派下員，於七十六年四月二十日死亡，無男性直系血親
卑親屬，其婚生女鄭素玲原與胡勝達同居而生子即上訴人，嗣鄭素玲於八十年九月六
日招贅胡勝達，上訴人冠鄭姓，上訴人因其生父與生母結婚，依法準正視為婚生子，
並應溯及於其出生時即七十九年二月十三日發生效力，而為鄭素玲招贅所生男子，符
合傳恩公所傳直系血親之卑親屬無男性時其婚生女招贅所生男子冠鄭姓之要件，而有
祭祀公業鄭乾元派下員資格，固為另案即最高法院八十三年度台上字第七二七號確定
判決所認定。然上開最高法院確定判決，其判決日期係八十三年三月三十一日，上訴
人提起本件訴訟係在八十三年九月十七日，被上訴人則早於八十一年六月十二日即將
土地徵收補償費鄭配柱房應得之八百三十萬元，全部代為轉交與鄭勝雄，其轉交時尚
無由得知上訴人有祭祀公業鄭乾元派下員資格，被上訴人應無侵權行為之可言。從而
上訴人依侵權行為之法律關係請求被上訴人連帶給付四百一十五萬元及遲延利息，亦
非正當等詞，為其判斷之基礎。
按民法第二百二十四條所謂之使用人，在法律上必有形成其身分之一定原因存在，本
件被上訴人既非祭祀公業鄭乾元之管理人，而竟代為發放祭祀公業被徵收土地之部分
補償費與部分派下員，被上訴人與該祭祀公業或該祭祀公業管理人或該祭祀公業部分
派下員間究竟基於何種原因關係，原審未遑進一步詳查，遽認被上訴人為祭祀公業主
任管理委員鄭顯成代勞轉交徵收補償費與派下員，僅屬鄭顯成之使用人，並因而為不
利於上訴人之判決，未免速斷。次查上訴人主張，被上訴人於另案即台灣台北地方法
院檢署八十三年度偵字第一一三六八號甲○○等侵占案件檢察官偵查中，曾供稱系爭
徵收補償費分配款，仍暫由被上訴人保管，尚未發放，檢察官並據為不起訴處分之理
由，足證該分配款尚未發放與訴外人鄭勝雄云云，並提出前開偵查案件檢察官不起訴
處分書為證（原審更一字卷三三、三六、三七頁）。原審就此項攻擊方法未於判決理
由項下記載其取捨意見，亦有未合。上訴論旨，執以指摘原判決不當，求予廢棄，非
無理由。
據上論結，本件上訴為有理由。依民事訴訟法第四百七十七條第一項、第四百七十八
條第一項，判決如主文。
中      華      民      國    八十六    年      七      月    二十五    日
                              最高法院民事第二庭
                                  審判長法官  曾  桂  香
                                        法官  劉  延  村
                                        法官  徐  璧  湖
                                        法官  劉  福  聲
                                        法官  袁  再  興
      右正本證明與原本無異
                                              書  記  官
中      華      民      國    八十六    年       八     月     七       日
